【裁判字號】    94,訴,2377
【裁判日期】    950420
【裁判案由】    偽證等
【裁判全文】
臺灣桃園地方法院刑事判決              94年度訴字第2377號
公  訴  人  台灣桃園地方法院檢察署檢察官
被      告  乙○○
選任辯護人  邱鎮北律師
上列被告因偽證等案件，經檢察官提起公訴（94年度偵字第8252
、11473號），本院判決如下：
    主  文
乙○○因過失傷害人，處有期徒刑肆月。又駕駛動力交通工具，
致人受傷而逃逸，處有期徒刑拾月。應執行有期徒刑壹年。
被訴偽證部分無罪。
    事  實
一、乙○○明知其自小客車駕駛執照已遭吊銷，不得駕駛汽車，
    猶於民國93年5 月22日晚間，駕駛車號K5-5076 號自小客車
    ，沿桃園縣桃園市○○路由龜山往桃園方向行駛，於當日21
    時30分許，途經該路1679號前，本應注意在劃有分向限制線
    之路段不得迴車，而依當時天候晴、光線為夜間有照明、視
    距良好、路面為柏油、無缺陷、道路無障礙，並無任何不能
    注意之情形，竟疏未注意率予迴轉，致適後方行駛於同路段
    之由甲○○所騎乘車牌MON-961 號重型機車反應不及而撞擊
    乙○○駕駛之上開自小客車左前側，甲○○乃當場人車倒地
    ，受有右大腿骨骨折、顏面撕裂傷及全身多處挫傷等傷害。
    乙○○明知已駕車肇事致人受傷，非但漠視該情未加援助，
    反因畏罪情虛逕自逃逸，並為圖脫免刑責，竟於肇事逃逸後
    ，前往前妻陳禧美住處樓下，向陳禧美下跪央求其頂替駕車
    肇事責任，陳禧美基於前婚姻關係情誼應允頂替，而於93年
    5 月23日接受桃園縣政府警察局桃園分局同安派出所警員調
    查時，自稱係上開車禍之肇事者（陳禧美頂替罪部分業經檢
    察官以94年度偵字第8252號為緩起訴處分）；嗣陳禧美經檢
    察官偵查後起訴（94年度偵字第9911號），心有不安，於本
    院另案（93年度桃交簡字第1469號、交訴字第133 號）審理
    時坦述上情，乙○○因覺遭揭穿，遂於94年2 月15日向台灣
    桃園地方法院檢察署檢察官說明上情。
二、案經甲○○訴由桃園縣政府警察局桃園分局報告暨臺灣桃園
    地方法院檢察署檢察官自動簽分偵查起訴。
    理  由
壹、證據能力部分
一、按被告以外之人於審判外之陳述，雖不符刑事訴訟法第159
    條之1 至第159 條之4 之規定，然經當事人於審判程序同意
    作為證據，法院審酌該言詞陳述作成時之情況，認為適當者
    ，亦得為證據；當事人、代理人或辯護人於法院調查證據時
    ，知有刑事訴訟法第159 條第1 項不得為證據之情形，而未
    於言詞辯論終結前聲明異議者，視為有前項之同意，刑事訴
    訟法第159 條之5 定有明文。查證人賴木輝於警詢時、告訴
    人甲○○於警詢及檢察官官偵訊時所為之陳述，固為審判外
    之陳述而屬傳聞證據，惟被告乙○○及其辯護人就前開審判
    外之陳述，於本院行準備程序時並不爭執其證據能力，且迄
    於言詞辯論終結前復未曾聲明異議，而本院審酌該證人、告
    訴人陳述作成時之情況，並無違法取證及證明力明顯過低之
    瑕疵，亦認以之作為證據為適當，故依諸上開規定及說明，
    該證人、告訴人於審判外之陳述，自得為證據。
二、告訴人所提敏盛綜合醫院出具之診斷證明書1 紙，係就告訴
    人於本件交通事故發生後，到院就診之診斷情形，核其本質
    ，乃為被告以外之人於審判外之書面陳述，依刑事訴訟法第
    159 條第1 項之規定，不具證據能力，惟檢察官及被告於本
    院行準備程序及審理時均同意將其作為證據使用，且上開診
    斷證明書，與檢察官主張之事實有關聯性，而敏盛綜合醫院
    作成前開診斷證明書時亦無任何不適當之情況，依刑事訴訟
    法第159 條之5 第1 項規定，有證據能力。
三、此外，本件認定事實所引用之卷內其他之卷證資料（包含人
    證與文書證據、物證等證據），並無證據證明係公務員違背
    法定程序所取得，且被告於準備程序即陳明對檢察官所提出
    之證據方法之證據能力沒意見等語，於審判期日對本院提示
    之卷證亦陳明沒意見等語，而卷內之文書證據，亦無刑事訴
    訟法第159 條之4 之顯有不可信之情況與不得作為證據之情
    形，從而，本件認定事實所引用之本件卷證所有證據（包含
    人證與文書證據、物證等證據），均有證據能力，合先敘明
    。
貳、實體部分
一、上開犯罪事實，業據被告乙○○坦認不諱，核與告訴人甲○
    ○於警詢、檢察官偵訊時之指述大致相符，並經證人賴木輝
    於警詢及本院另案（93年度桃交簡字第1469號）審理時證述
    明確；此外，並有道路交通事故現場圖、道路交通事故調查
    報告表（一）、（二）、肇事現場及車輛照片6 張在卷可稽
    ，而告訴人受有前揭傷害亦有其提出之敏盛綜合醫院診斷證
    明書1 紙存卷可憑，被告任意性自白核與事證相符，足堪憑
    採。
二、按汽車迴車時，在劃有分向限制線之路段，不得迴車，道路
    交通安全規則第106 條第2 款定有明文，被告駕駛車輛原應
    注意依上開規定小心謹慎駕駛，而依當時之天候、道路狀況
    及視線，亦無不能注意之情，竟於劃有分向限制線之路段逕
    自迴車，而致告訴人騎乘機車閃煞不及，被告就車禍之發生
    有過失，至為明確，而告訴人於車禍發生後受有前揭傷害，
    其所受傷勢與被告之過失行為自有相當因果關係，被告過失
    傷害之犯行，堪予認定。至於被告無照駕駛汽車之事實，雖
    據被告供承在卷，且經交通部公路總局新竹區監理所桃園監
    理站函覆稱被告汽車駕駛執照業經吊銷在案，，惟按刑法之
    過失，其過失行為與結果間，在客觀上須有相當因果關係始
    得成立。所謂相當因果關係，係指依經驗法則，綜合行為當
    時所存在之一切事實，為客觀之事後審查，認為在一般情況
    下，有此環境，有此行為之同一條件，均可發生同一之結果
    者，則該條件即為發生結果之相當條件，行為與結果即有相
    當因果關係。反之，若在一般情形下，有此同一條件存在，
    而依客觀之審查，認為不必皆發生此結果者，則該條件與結
    果並不相當，不過偶然之事實而已，其行為與結果間即無相
    當因果關係，是被告雖無駕駛執照，其無照駕駛自小客車雖
    違反行政法規，惟並非必然會發生車禍肇事之結果，本件車
    禍之發生，並非被告無照駕駛技術不良，而係其一時疏於注
    意所致，為一偶然之事實，因之被告無照駕駛，尚難認與車
    禍之發生有必然之相當因果關係，併予敘明。
三、次按汽車駕駛人，駕駛汽車肇事致人受傷或死亡，應即採取
    救護或其他必要措施，並向警察機關報告，不得駛離；違者
    吊扣其駕照3 個月至6 個月；逃逸者吊銷駕駛執照。道路交
    通管理處罰條例第62條第1 項定有明文。因之汽車駕駛人駕
    駛汽車肇事後，即負有法定義務，應即時處理，不得駛離，
    如肇事致人受傷或死亡，應即採取救護或其他必要措施，不
    得逃逸。被告駕駛汽車肇事致告訴人倒地後，並未停車對告
    訴人施以必要之救護或報警處理，反因畏罪而逃離現場，甚
    而央求其前妻陳禧美出面頂罪，嗣因陳禧美心有不安乃供出
    上情，已如前述，是被告駕車肇事逃逸之事實，並無疑義。
四、核被告所為，係犯刑法第284 條第1 項前段之過失傷害罪、
    刑法第185 條之4 之肇事遺棄罪。被告於駕駛執照遭吊銷後
    ，無駕駛執照而駕駛汽車因而致人受傷，被告就其所犯過失
    傷害罪部分，應依道路交通管理處罰條例第86條第1 項規定
    ，加重其刑。又「刑法之過失致人於死、過失傷害罪，係針
    對行為人應注意、能注意、而不注意之過失行為予以非難，
    而刑法肇事遺棄罪，則以處罰肇事後逃逸之駕駛人為目的，
    俾促使駕駛人於肇事後能對被害人即時救護，以減少死傷，
    是該罪之成立祇以行為人有駕駛動力交通工具肇事，致人死
    傷而逃逸之事實為已足，二者之立法目的及犯罪構成要件截
    然不同，且駕駛人之肇事逃逸，係在其過失行為發生後，為
    規避責任，而另行起意之另一行為，故行為人之過失犯行與
    其肇事致人死傷而逃逸之行為，應屬併罰關係」。 (最高法
    院93年度台上字第8 號判決意旨參照)， 則被告所犯肇事遺
    棄罪、過失致死罪，應予分論併罰。爰審酌被告明知無駕駛
    執照不得駕駛汽車，竟仍執意駕駛車輛，缺乏對於他人生命
    、財產之尊重，及被告於車禍肇事後竟不對告訴人施以必要
    之救護或報警，反而逃逸，甚而央請陳禧美出面頂罪，且自
    肇事迄今已近2 年，均尚未賠償告訴人所受損失，被告惡性
    非輕，另參以其生活狀況、智識程度、素行、犯後態度等一
    切情狀，分別量處如主文所示之刑，並定其應執行刑。
、無罪部分
一、公訴意旨另以：被告為掩飾上開犯行，再於94年1 月18日本
    院審理陳禧美肇事遺棄等案件（93年度交訴字第133 號）時
    ，供前具結，就該案情有重要關係之事項，虛偽陳述係陳禧
    美肇事逃逸等語，藉以影響司法審判權行使之正確性，嗣因
    陳禧美於93年11月8 日接受法院審理時自責說謊供述上開頂
    替犯行，被告亦知法網難逃，而於94年2 月15日主動前來桃
    園地方法院檢察署坦承前揭偽證、過失傷害及肇事逃逸犯罪
    事實，因認被告另涉犯刑法第168 條之偽證罪嫌云云。惟：
（一）按刑法第168 條之偽證罪，係以證人、鑑定人、通譯於執
      行審判職務之公署審判時或於檢察官偵查時，於案情有重
      要關係之事項，供前或供後具結，而為虛偽之陳述為構成
      要件。次按，刑事訴訟法第181 條所定證人拒絕證言之規
      定，旨在免除證人陷於抉擇控訴自己或與其有一定身分關
      係之人、或陳述不實而受偽證之處罰、或不陳述而受處罰
      之困境。證人此項拒絕證言權，與被告之緘默權，同屬不
      自證己罪之特權，為確保證人此項權利，民事訴訟法第30
      7 條第2 項及刑事訴訟法第186 條第2 項均規定法官或檢
      察官有告知證人之義務；如法官或檢察官未對證人踐行此
      項告知義務，而逕告以具結之義務及偽證之處罰並命具結
      ，將使證人陷於如前所述之抉擇之困境，無異剝奪證人此
      項拒絕證言權，強迫其作出讓自己入罪之陳述，違反不自
      證己罪之原則，自係侵犯證人此項權利（最高法院94年度
      臺上字第51號判決參照）。換言之，證人若因陳述致自己
      受刑事訴追或處罰，依法原得拒絕證言；若法院或檢察官
      於訊問前未依刑事訴訟法第168 條第2 項之規定，告知證
      人有該等權利，逕命具結、供述，因證人得免自證己罪之
      權利已被剝奪，證人所為之供述，即非適法之證據，應不
      得採為認定證人犯偽證罪之判斷依據。
（二）查，被告於94年1 月18日本院就陳禧美被訴肇事逃逸等案
      件（93年度交訴字第133 號）審理時以證人身份具結並接
      受詰問，證稱：肇事當日確係陳禧美所駕車云云，亦即指
      證陳禧美為本件肇事人等情，為被告所供承不諱，並有該
      審理筆錄在卷可稽，而被告之上開供述，就陳禧美是否涉
      犯過失傷害、肇事逃逸罪嫌，確屬重要事項。然被告為陳
      禧美之前夫，2 人間具有曾具有配偶關係一情，除先前已
      據陳禧美陳述在卷，被告亦於作證時經檢察官結問時陳述
      在卷，且陳禧美前已向法院指稱本件係被告所為，被告若
      承認確有肇事情形，無異自證其罪，而有可能使其受刑事
      之追訴、處罰，此均為被告作證時本院由當時已存之卷證
      資料所已知悉，揆諸前揭說明，被告自享有不自證己罪及
      與其有前配偶關係之人涉犯罪嫌之拒絕證言權。然本件被
      告作證時，審判長並未告知被告有該等拒絕證言之權利，
      而係於諭知具結之義務及偽造之處罰之旨後，逕命被告具
      結，此有該日之筆錄及結文可徵（見前開案卷第22至36頁
      ），並經本院審理時勘驗無訛。亦即被告以證人身分接受
      詰問前，審判長並未踐行刑事訴訟法第186 條第2 項之告
      知義務，即對被告告以具結之義務及偽證之處罰後命被告
      具結，此舉已剝奪被告不自證己罪及與其有前配偶關係之
      人之涉犯罪嫌之拒絕證言權。是縱認被告之證述有不實，
      然被告在不自證己罪及與其有前配偶關係之人之罪嫌之拒
      絕證言權利被剝奪之情況下，此種因侵犯被告不自證己罪
      及與其有前配偶關係之人之拒絕證言權所取得之證言，自
      非適法之證據，應不得採為認定被告犯偽證罪之判斷依據
      。被告以證人身分所為之具結，因未依法定程序，不生具
      結之效力，亦不得以偽證罪相繩。
二、綜上所述，本件被告所為之上開虛偽陳述，尚不合偽證罪之
    構成要件，自難以該罪相繩；此外復查無其他積極證據足資
    認定被告有何上揭偽證之犯行，揆諸首揭說明，其被訴之犯
    罪既屬不能證明，應由本院諭知無罪之判決，以臻適法。
據上論斷，應依刑事訴訟法299 條第1 項前段、第301 條第1 項
，道路交通管理處罰條例第86條第1 項，刑法第284 條第1 項前
段、第185 之4 條、第51條第5 款，罰金罰鍰提高標準條例第1
條前段，判決如主文。
本案經檢察官張啟聰到庭執行職務
中    華    民    國    95    年     4    月    20    日
                  交通法庭      審判長法  官  游  紅  桃
                                      法  官  黃  永  定
                                      法  官  陳  雪  玉
以上正本證明與原本無異。
如不服本判決，應於判決送達後10日內向本院提出上訴狀（應附
繕本），上訴於臺灣高等法院。
                                      書記官  戴  育  萍
中    華    民    國    95    年    4     月    20    日
附錄論罪科刑法條
中華民國刑法第284條
(過失傷害罪)
因過失傷害人者，處六月以下有期徒刑、拘役或五百元以下罰金
，致重傷者，處一年以下有期徒刑、拘役或五百元以下罰金。
從事業務之人，因業務上之過失傷害人者，處一年以下有期徒刑
、拘役或一千元以下罰金，致重傷者，處三年以下有期徒刑、拘
役或二千元以下罰金。
中華民國刑法第185條之4
駕駛動力交通工具肇事，致人死傷而逃逸者，處六月以上五年以
下有期徒刑。


司法院資訊處製作；財團法人民間司法改革基金會備份。
